臺灣嘉義地方法院民事判決　九十年訴字第三四四號
　　原　　　告　己○○
　　訴訟代理人　甲○○
　　被　　　告　寅○○
　　被　　　告　辰○○
　　被　　　告　庚○○
　　被　　　告　辛○○
　　被　　　告　戌○○
　　訴訟代理人　巳○○○
　　　　　　　　卯○○
　　　　　　　　午○○
　　被　　　告　子○○○
　　被　　　告　癸○○
　　訴訟代理人　壬○○
　　被　　　告　丑○○
　　被　　　告　未○○
　　被　　　告　酉○○
　　被　　　告　亥○○
　　法定代理人　申○○
　　被　　　告　丙○○
　　被　　　告　丁○○○
　　訴訟代理人　戊○○○
　　被　　　告　乙　○
右當事人間分割共有物事件，本院判決如左：
    主      文
兩造共有坐落嘉義縣太保市○○段第五０五地號，地目：建，面積：０‧一一六四七
五公頃土地，其分割方法如附圖二乙方案所示，標示Ａ部分，面積：０‧００二一五
七公頃，分歸被告辰○○取得；標示Ｂ部分，面積：０‧００四０九八公頃，分歸被
告戌○○取得；標示Ｃ部分，面積：０‧００七七六四公頃，分歸被告丙○○、丁○○○、戊○○○共同取得，並按原應有部分比例保持共有；標示Ｄ部分，面積：０‧
０二七一七八公頃，分歸被告寅○○取得；標示Ｅ部分，面積：０‧０三八八二五公
頃，分歸原告己○○取得；標示Ｆ部分，面積：０‧００九七０七公頃，分歸被告庚○○、辛○○、癸○○共同取得，並按原應有部分比例保持共有；標示Ｇ部分，面積
：０‧０一五五三０公頃，分歸被告酉○○、未○○、丑○○、亥○○共同取得，並
按原應有部分比例保持共有；標示Ｈ部分，面積：０‧００七七六五公頃，分歸被告
乙○取得；標示Ｉ部分，面積：０‧００三四五一公頃，分歸被告子○○○取得。
訴訟費用由被告戌○○負擔五四０分之一；被告寅○○負擔三十分之七；被告乙○負
擔十五分之一；被告庚○○、辛○○、癸○○各負擔三十六分之一；被告酉○○、未
○○、辰○○各負擔五十四分之一；被告丑○○負擔四十五分之四；被告亥○○負擔
一百三十五分之一；被告丙○○、丁○○○、戊○○○各負擔四十五分之一；被告子
○○○負擔一百三十五分之四；原告己○○負擔三分之一。
    事      實
甲、原告方面：
  一、聲明：如主文所示。
  二、陳述：兩造共有坐落嘉義縣太保市○○段第五０五地號，地目：建，面積：０
      ‧一一六四七五公頃（下簡稱系爭土地），為兩造計十六人所共有。按各共有
      人，得隨時請求分割共有物，民法第八百二十三條前段定有明文，而系爭土地
      既非不能分割，且共有人也無不分割之協議，故依法各共有人自得隨時請求分
      割系爭地，為此，原告爰依民法第八百二十三條之規定，請求判決如訴之聲明
      。
  三、證據：提出系爭土地之登記謄本二份、地籍圖一份、分割方案圖一份、戶籍謄
      本一份等為證。
乙、被告方面：
  一、被告戊○○○、丁○○○、丙○○方面：
    １、聲明：同意原告之分割方案。
    ２、陳述：三人於分割後願保持共有關係，希望分在寅○○與戌○○中間。
  二、被告丑○○、酉○○、未○○、亥○○方面：
    １、聲明：同意分割。
    ２、陳述：同意原告之分割方案，且四人願保持共有關係。
    ３、證據：提出戶籍謄本一份等為證。
  三、被告寅○○方面：
    １、聲明及陳述：同意原告之分割方案，原告是我大哥，他所提出之方案是依據
        現在使用狀況而分割。
    ２、證據：提出切結書一份為證。
  四、被告戌○○方面：同意原告之分割方案，不同意乙○之分割方案，不願意和辰
      ○○、子○○○保持共有，希望各自分開；同意丁○○○、丙○○、戊○○○
      三人分在我和寅○○中間。
  五、被告辰○○方面：未於言詞辯論期日到場，亦未提出書狀，作何聲明或陳述。
  六、被告子○○○方面：希望和庚○○、辛○○、癸○○保持共有關係。
  七、被告癸○○方面：同意原告所提分割方案。
  八、被告庚○○、辛○○方面：同意原告之分割方案，不同意乙○所提之分割方案
      ，願意和蔡水進保持共有關係。
  九、被告乙○方面：
    １、聲明：同意分割。
    ２、陳述：原先希望以我所提之方案，但後來為能早日結案，同意原告之分割方
        案，至於分割後若有占用他人土地，願以市價購買；且對於丁○○○、丙○○、戊○○○三人分在戌○○和寅○○中間，我沒意見。
    ３、證據：提出分割方案圖一份為證。
丙、本院依職權勘驗現場，並囑託嘉義縣水上地政事務所測量人員測量，並繪製土地
    複丈成果圖附卷，暨函嘉義縣水上地政事務所詢：「嘉義縣太保市○○段第五０
    五號土地登記謄本次序３與１０之蔡金助是否為同一人？又如為同一人，為何有
    二個登記次序等情？」。
    理      由
一、被告寅○○、辰○○、庚○○、辛○○、丑○○、子○○○、癸○○、未○○、
    酉○○、亥○○經合法通知，未於最後言詞辯論期日到場，核無民事訴訟法第三
    百八十六條所列各款情形，爰依原告之聲請，由其一造辯論而為判決。
二、查系爭土地為兩造共計十六人所共有，業據原告提出與所述相符之土地登記謄本
    二份、地籍圖一份在卷可證，且為被告所不爭，堪信為真實。另本院依職權函嘉
    義縣水上地政事務所就「嘉義縣太保市○○段第五０五號土地登記謄本次序３與
    １０之蔡金助是否為同一人？又如為同一人，為何有二個登記次序等情？」，經
    該所於九十年四月二十六日以九０嘉上地一字第三０七三號函覆：「二、土地登
　　記規則第一百十八條『：。其所載身分證統一編號與登記簿記載不符或登記簿無
　　記載統一編號者，應加註附有原登記住址之身分證明文件。：』，前述標示經查
　　其登記次序３之寅○○原登記簿並無統一編號，本所於辦理地政資訊化建檔時遂
　　以一流水編號代之，而登記次序１０之寅○○其統一編號為Ｚ00000000
　　0，且二者權利取得原因日期不同，其是否為同一人乃須以足以證明當時身分證
　　明文件為憑認定之」，又據被告寅○○當庭聲稱土地一份是繼承；一份是買受，
　　並提出切結書為證，且其餘被告亦無爭執，堪認為真實。再按除因物之使用目的
　　不能分割或契約約定有不能分割之期限者，共有人得隨時請求分割共有物。又分
　　割之方法不能協議者，法院得因任何人之聲請為原物分割或變價分割，民法第八
　　百二十三條第一項前段、第八百二十四條定有明文。原告主張系爭土地為兩造共
　　有，兩造就系爭土地並無不分割之協議，且無因物之使用目的而不得分割之情事
　　存在。又本件兩造先行由本院進行調解程序，於調解期日就分割方法亦無法達成
　　協議（詳本院九十年度調字第四九號九十年四月三日調解筆錄），依首揭法條規
　　定，原告提起請求裁判分割系爭土地之訴，即屬正當，應予准許。
三、次按裁判上定共有物分割方法，應顧及公平、當事人之聲明、應有部分之比例與
    實際是否相當、共有物之客觀情狀、性質、價格與經濟價值、共有利益、各共有
    人之主觀因素及使用現狀、利害關係等因素為綜合判斷。系爭土地，業經本院分
    別於九十年五月三十日及九十一年三月十四日勘驗現場，並就兩造所提出之分割
    方案，囑託嘉義縣水上地政事務所勘測後繪製複丈成果圖附卷參酌，惟因被告乙○嗣後亦同意原告之分割方案，致無繪製其所提之分割方案圖。又本院前往現場
    勘驗系爭土地就部分共有人於系爭土地上目前之使用情形結果如附圖一所示：【
    標示Ａ、Ｄ、Ｉ之部分為空地，無人使用；標示Ｅ部分為磚木造平房，由己○○
    使用；標示Ｈ部分，為鐵骨造，由乙○做冷凍庫使用；標示Ｂ之部分為磚木造平
    房，由戌○○使用；標示Ｃ之部分為磚木造平房，由寅○○使用】，而系爭土地
    為南北長形；西側臨同地段第五一一號及第五０四號土地，分別為道路及計畫道
    路計畫道路；東側第四九八號土地有一部份已呈既成巷道（約三‧五至三‧八公
    尺），可供一部自小客車出入，有勘驗筆錄及複丈成果圖附卷可稽。本院斟酌兩
    造使用系爭土地之現況、應有部分之比例、共有人之主觀因素及使用現狀，暨共
    有人之意願等情，認為以附圖二之乙方案所示：「其中標示Ａ部分，面積：０‧
    ００二一五七公頃，分歸被告辰○○取得；其中標示Ｂ部分，面積：０‧００四
    ０九八公頃，分歸被告戌○○取得；標示Ｃ部分，面積：０‧００七七六四公頃
    ，分歸被告被告丙○○、丁○○○、戊○○○共同取得，並按原應有部分比例保
    持共有；標示Ｄ部分，面積：０‧０二七一七八公頃，分歸被告寅○○取得；標
    示Ｅ部分，面積：０‧０三八八二五公頃，分歸原告己○○取得；標示Ｆ部分，
    面積：０‧００九七０七公頃，分歸被告庚○○、辛○○、癸○○共同取得，並
    按原應有部分比例保持共有；標示Ｇ部分，面積：０‧０一五五三０公頃，分歸
    被告酉○○、未○○、丑○○、亥○○共同取得，並按原應有部分比例保持共有
    ；標示Ｈ部分，面積：０‧００七七六五公頃，分歸被告乙○取得；標示Ｉ部分
    ，面積：０‧００三四五一公頃，分歸被告子○○○取得」之分割方法，較能符
    合目前土地現況及發揮分割後土地再利用之經濟實益，爰為判決分割如主文所示
    。
四、本件係共有土地之分割爭議，被告之行為按當時訴訟程度，係為伸張或防衛權利
    所必要，是本件訴訟費用應有民事訴訟法第八十一條第二款規定之適用，應由兩
    造各依其應有部分比例負擔訴訟費用，以符公平。
五、本件事證已臻明確，兩造其餘攻擊及防禦方法，經本院審酌後，核與判決結果不
    生影響，爰不逐一論列，附此敘明。
六、據上論結：原告之訴為有理由，依民事訴訟法第三百八十五條第一項前段、第七
    十八條、第八十一條第二款、第八十五條第一項但書，判決如主文。
中　　　華　　　民　　　國　　九十一　　年　　　十　　　月　　三十　　　日
~B臺灣嘉義地方法院民事第一庭
~B　　審判長法官　曾文欣
~B　　　　法　官　洪嘉蘭
~B        法  官　吳昀儒
右為正本係照原本作成
如對本裁定抗告須於裁定送達後十日內向本院提出抗告狀（應附繕本）
中　　　華　　　民　　　國　　九十一　　年　　　十　　　月　　三十一　　日
~B        書記官　楊國色
